臺灣彰化地方法院刑事判決　　　　　　　94年度訴字第1869號
公　訴　人　臺灣彰化地方法院檢察署檢察官
被　　　告　丙○○
上列被告因常業重利案件，經檢察官提起公訴（94年度偵字第65
02號），本院判決如下：
    主  文
丙○○無罪。
    理  由
一、公訴意旨略以：被告丙○○與真實年籍姓名不詳綽號「阿文
    」之成年男子共同基於常業利重利之犯意，自不詳之日起，
    先以報紙夾報廣告之方式，刊登以金錢借貸及貸款電話00-0
    000000之廣告，趁急迫、輕率或無經驗之不特定人需款孔急
    而前來時，連續貸予款項，其計息方式為以10天為1期，每
    貸予新臺幣（下同）1萬元，每期利息為2,000元（換算年利
    率為百分之七百二十），且於借款時，將本金預先扣除當期
    利息，並由借款人提供身分證及簽發借款金額2倍之本票作
    為擔保，其即以此方式，而收取與原本顯不相當之重利，並
    以此為業。適有甲○○需款孔急，於民國（下同）93年10月
    底，即以前揭方式，向渠等借款2萬元。甲○○在繳納數期
    利息後，已無力償還本息，其胞弟乙○○又不勝丙○○等人
    所攪，遂報警處理，經警在丙○○所經營位在彰化縣溪湖鎮
    大突里「中元壇不倒翁民俗技藝館」內扣得甲○○所開立之
    本票2紙、空白本票1本。因認被告涉有刑法第345條之常業
    重利罪。
二、本件公訴人認被告涉有右揭犯罪，係以證人即被害人甲○○
    、乙○○之證述及於被告所經營之中元壇不倒翁民俗技藝館
    」內扣得甲○○所開立之本票2紙、空白本票1本為其主要論
    據。訊據被告丙○○則堅詞否認有何常業重利之犯行，辯稱
    ：伊並未借款予甲○○，係伊綽號「阿文」之友人因知悉伊
    與甲○○之弟乙○○為國中同學，故委託伊向甲○○要「阿
    文」借予甲○○之2萬元等語。
三、按犯罪事實應依證據認定之，無證據不得認定其犯罪事實；
    又不能證明被告犯罪者，應諭知無罪之判決，刑事訴訟法第
    154條第2項、第301條第1項定有明文。又按常業重利罪，須
    明知社會上有因急迫而舉債濟急，及因輕率或無經驗而從事
    舉債之情形，預定苛刻條件，對於一般人具有犯罪之概括犯
    意，一俟他人告貸，藉以博取重利，並以此為常業，即以博
    取重利為生活之事業，始足當之，最高法院89年度台上字第
    1363號、69年度台上字第3805號判決可資參照。另刑法上之
    共同正犯，以行為人有共同犯意之聯絡及行為之分擔為成立
    要件，此亦有最高法院92年度台上字第4800號、89年度台上
    字第3880號判決意旨可參。
四、經查：
（一）證人即被害人甲○○迭於警詢、偵訊及本院審理時證稱：
      伊於93年11月間共向地下錢莊借款20,000元，但實拿僅有
      16,000元，利息每10天1期新台幣2,000元，是向一位「陳
      」姓男子，年約30、40歲男子借款，他並要求伊簽署本票
      ，每次收息均由該「陳」姓男子打電話與伊聯絡催討利息
      ，並與一位不知名之男子前來收取利息，伊並非向被告丙○○借款，剛開始亦非被告向伊收息，但後來遲延交付利
      息後，於94年農曆年初7、8日左右，丙○○始攜帶伊所開
      立之面額共40,000元之本票夥同2名年輕人到伊住處去催
      討借款等語。核與另一證人即甲○○之弟乙○○於警詢、
      偵訊及本院審理時之證述：被告丙○○去過伊住處2次，
      第1次於94年3月初，一人至伊住處找伊兄長甲○○討錢，
      因甲○○不在家便離去，第2次丙○○率了3、4名青少年
      帶甲○○一起至家中要甲○○還錢，伊因怕甲○○出事，
      便答應要一個月後處理，一個月後伊即交付10,000元予被
      告等情大致相符，足見被害人甲○○係向年約三、四十歲
      之「陳」姓男子借款，並由「陳」姓男子與甲○○聯絡及
      出面收取利息，係甲○○遲延償還利息後，始由被告獨自
      一人或夥同3、4名青少年至甲○○住處持其所開立之本票
      向甲○○收取本利至明。被告所參與者既僅有逾期積欠本
      利之催討部分，而揆諸前揭說明，共同正犯之構成，需就
      犯罪構成要件之事實有犯意之聯絡及行為之分擔，且常業
      重利罪之構成要件，需以行為人乘人急迫、輕率或無經驗
      ，貸以金錢或其他物品為其要件，亦如前述，故除有具體
      事證或以一般論理法則得以證明被告與貸予被害人甲○○
      金錢之「陳」姓男子之間，或依卷內資料可證明綽號「阿
      文」者與「陳」姓男子是否係同一人，或係具有共犯關係
      ，就乘人急迫、輕率或無經驗而貸以金錢賴以為生之行為
      有犯意之聯絡及行為之分擔，否則就催討逾期欠款之行為
      ，尚難以常業重利罪相繩。
（二）而民間所謂之「地下錢莊」係以刊登廣告放款，以不特定
      之人為招攬對象，且所收之利息均高於年息一百零八，顯
      係以重利貸款為業，並恃以維生，又其經營型態往往採取
      集團式之分工，接洽客戶、辦理貸款、催討債務、領取酬
      勞，往往非屬同一人所為，而僱用不同員工從事集團性之
      分工行為，是如公訴人所舉之證據，得以證明甲○○所借
      貸之對象係屬民間所謂之「地下錢莊」，而有集團性分工
      從事常業重利之犯行，即使被告所從事者僅有催討逾期欠
      款之行為，亦得依一般論理法則推論被告就常業重利犯行
      有犯意之聯絡及行為之分擔。雖公訴人以證人甲○○之證
      述：伊係透過夾報廣告，撥打00-0000000號電話向地下錢
      莊借款等語，及在被告所經營位在彰化縣溪湖鎮大突里「
      中元壇不倒翁民俗技藝館」內扣得甲○○開立之本票2張
      、空白本票1本及鄭穎隆等人所開立之本票共10張等證據
      ，而為被告所參與者係民間所謂地下錢莊常業重利犯行之
      依據。惟查，(1)被告迭於警詢、偵訊、本院準備程序及審
      理時均堅詞否認其有刊登報紙夾報廣告，對於不特定之人
      乘其急迫、輕率或無經驗貸以金錢之情，(2)且被告並非被
      告借貸金錢予甲○○，亦非與甲○○聯繫借款及收取利息
      之人，已如前述，(3)證人即被害人甲○○所稱之上開夾報
      廣告並未扣案，故此部分除被害人之指述外並無其餘證據
      相佐以實其說，(4)而上開扣案之本票，並無本票上發票人
      之指述以明甲○○所指借款之該「陳」姓男子確實有反覆
      以放款予上開本票之發票人，並收取重利之犯行，(5)證人
      甲○○復於本院審理時具結證稱：伊於警詢時報給警察的
      00-0000000號電話是伊姑姑的電話，伊記錯了等語，綜上
      所述，實難證明被害人甲○○所指借款之「陳」姓男子有
      何經營地下錢莊並以收取重利為常業之犯行，自難以一般
      經營常業重利之地下錢莊經營模式，借款及催討均係同一
      集團，彼此間就該經營模式有犯意之聯絡及行為之分擔此
      一經驗及論理法則而為被告不利之認定。依上所述，既公
      訴人所舉之證據不足以證明被告就常業重利之犯行，有犯
      意之聯絡及行為之分擔，此外本院復查無其他證據證明被
      告確有公訴人所指之常業重利犯行，揆諸首揭說明，既無
      積極證據足認被告有上開犯行，不能證明被告犯罪，依法
      應諭知無罪之判決。
五、另證人甲○○於本院審理時證稱：被告於94年農曆年初五時
    到伊家中，伊當時並不在家，後來伊回到家中經母親告知被
    告等人曾到家中討債，伊便以家中電話之顯示來電聯絡被告
    等人，並相約至湖東國小見面，惟伊到湖東國小時，被告便
    表示要載伊去籌錢，伊並不想去，被告及其餘不知名之男子
    二人便叫伊上車，並恐嚇說如果伊不上車要打伊，伊只好上
    車，其中一名男子還將伊之機車騎走，伊上車後他們便將伊
    載回家，伊上車後到家前時間約4、5分鐘等語，證人乙○○
    於警詢時亦證稱：被告於94年3月初，押我哥哥甲○○回來
    催討向地下錢莊借貸之錢四萬元，因甲○○無力償還，丙○○率了3、4名少年均不認識，表示不還錢，要再押甲○○出
    去還錢，我怕甲○○受侵害，即由我答應一個月後處理，一
    個月後即由我交付被告10,000元等語。按刑法上之牽連犯本
    屬數個獨立構成之犯罪，僅因行為者意念中原祇係欲犯某罪
    ，而其實施之方法，或其實施犯罪之結果，觸犯其目的行為
    以外之其他犯罪，而依法律之規定作為一罪處置而已；因之
    ，其主觀上行為人須有使之牽連之意思，客觀上須為通常之
    情形下，係以之為必要之手段或必然之結果者，始屬相當，
    如犯罪行為已完成後另行起意而犯他罪名，且他罪名並非該
    已完成犯罪所必要之方法行為，二者之犯罪各別，行為獨立
    ，則應併合處罰（最高法院88年台上字第6224號、89年台上
    字第5814號、90年台上字第3814號、92年台上字第2231號判
    決意旨參照）。查本件被告並非乘甲○○急需現金陷於急迫
    之際而借予甲○○金錢，且非收取與原本顯不相當重利之人
    ，已如前述，嗣因甲○○未能按期繳納本息後，被告始基於
    妨害自由之犯意，強押甲○○上車並剝奪甲○○之行動自由
    ，且迫使無義務之乙○○代為償還甲○○所借貸之本息，既
    難認被告與犯常業重利罪之姓名、年籍不詳、年約30、40
    歲之陳姓男子之間有何常業重利之犯意聯絡及行為分擔，如
    前所述，更難認該陳姓男子於以重利放款之初，即有以剝奪
    他人行動自由及強制他人行無義務之事為手段之意思，而就
    此妨害自由犯行部分，與被告有何犯意之聯絡及行為之分擔
    ；而犯常業重利罪，既非必以剝奪他人行動自由及強制他人
    行無義務之事為方法，更非以之為當然結果，是依前開判決
    意旨，自難遽論以牽連犯，而應屬數罪，分論併罰。故被告
    此部分強押甲○○上車及迫使乙○○代償甲○○所借貸之利
    息10,000元之行為是否涉有刑法第302及第304條之犯行，既
    與公訴人起訴部分並無裁判上一罪之牽連犯關係，本院自無
    從一併審就，應由檢察官另行偵處，併此敘明。
據上論斷，應依刑事訴訟法第301條第1項，判決如主文。
中　　華　　民　　國　　94　　年　　12　　月　　26　　日
              刑事第二庭  審判長法  官  石馨文
                                法  官  李水源
                                法  官  黃齡玉
以上正本證明與原本無異。
如不服本判決，應於判決送達後10日內，向本院提出上訴狀（ 須
附繕本 ）。
告訴人或被害人對於判決如有不服具備理由請求檢察官上訴者，
其上訴期間之計算係以檢察官收受判決正本之日期為準。
中　　華　　民　　國　　94　　年　　12　　月　　26　　日
                                書  記  官  施嘉玫
